【裁判字號】    98,選上易,835
【裁判日期】    990114
【裁判案由】    違反農會法
【裁判全文】
臺灣高等法院臺南分院刑事判決       98年度選上易字第835號
上  訴  人
即  被  告  甲○○
上  訴  人
即  被  告  乙○○○
前二人共同
選任辯護人  簡承佑  律師
            張育誠  律師
上列上訴人因違反農會法案件，不服臺灣雲林地方法院98年度選
易字第3號中華民國98年10月13日第一審判決（起訴案號：臺灣
雲林地方法院檢察署98年度選偵字第5號、第7號），提起上訴，
本院判決如下：
    主  文
上訴駁回。
    事  實
一、李睿登（原名李水用，業經原審判刑確定）為雲林縣崙背鄉
    農會民國(下同)98年度第16屆會員代表選舉之候選人（雲林
    縣崙背鄉羅厝村部分），其為求能於98年2月14日農會會員
    代表選舉中勝選，竟與其妻廖秀羚（業經原審判刑確定）共
    同基於賄選之犯意聯絡，先由廖秀羚於98年2月12日上午10
    時許，在雲林縣崙背鄉羅厝村東興30之7號丙○○住處，將
    現金新臺幣（下同）六萬六千元及賄選名單1張（已撕毀）
    交付丙○○（業經原審判刑確定），指示有犯意聯絡之丙○○以每票三千元之代價，向該名單上所記載有選舉權之農會
    會員22名（扣除黃頂成）買票行賄，意要其等農會會員於行
    使上開農會會員代表選舉投票權時，投票與李睿登擔任農會
    會員代表之一定行使。
二、丙○○於98年2月12日下午4、5時許，在雲林縣崙背鄉羅厝
    村東興176之10號乙○○○居所，交付現金三千元（未扣案
    ）之賄款與乙○○○，要求乙○○○將該賄款轉交給具有投
    票權之配偶即雲林縣崙背鄉農會會員李山景，使李山景於行
    使上開農會會員代表選舉投票權時，投票與李睿登擔任農會
    會員代表之一定行使。乙○○○知悉丙○○所交付之現金三
    千元係賄選之代價，竟予以收受，並於同日之不詳時間，在
    不詳地點，向配偶李山景（未經起訴）說明上開經過，2人
    明知丙○○用意，仍共同基於有投票權人收受賄賂之犯意聯
    絡，同意收受該筆賄款並由李山景為投票權之一定行使。
三、丙○○於同日傍晚某時許，在雲林縣崙背鄉○○○道路上，
    遇到甲○○，亦交付現金三千元（未扣案）之賄款給具有投
    票權之雲林縣崙背鄉農會會員甲○○，要求甲○○於行使上
    開農會會員代表選舉投票權時，投票與李睿登擔任農會會員
    代表之一定行使。甲○○知悉丙○○所交付之現金3千元係
    賄選之對價，竟基於有投票權人收受賄賂之意，予以收受而
    同意為投票權之一定行使。
四、嗣經臺灣雲林地方法院檢察署檢察官指揮法務部調查局雲林
    縣調查站於98年2月13日下午4時5分許，在雲林縣崙背鄉羅
    厝村東興30之7號丙○○住處查獲，扣得李睿登之宣傳單8張
    、李應明（丙○○之夫）崙背鄉農會投票通知單1張（背面
    有丙○○親筆書寫之賄選名單）、羅厝村電話簿1冊等物，
    因而獲悉上情。
五、案經法務部調查局雲林縣調查站移送及雲林縣警察局西螺分
    局報告臺灣雲林地方法院檢察署檢察官偵查起訴。
    理  由
甲、程序部分：
    一、按被告以外之人於審判外之言詞或書面陳述，除法律有
        規定者外，不得作為證據，刑事訴訟法第159條第1項定
        有明文。被告等對丙○○於警訊之陳述，認係審判外之
        陳述，不同意列為證據 (詳本院98年12月31日筆錄)，
        且無刑事訴訟法第159條之2情事，自無證據能力，不得
        為本案證據。
    二、按被告以外之人於審判外之陳述，雖不符刑事訴訟法第
        159條之1至之4之規定，而經當事人於審判程序同意作
        為證據，法院審酌該言詞陳述或書面陳述作成時之情況
        ，認為適當者，亦得為證據；當事人、代理人或辯護人
        於法院調查證據時，知有同法第159條第1項不得為證據
        之情形，而未於言詞辯論終結前聲明異議者，視為有前
        項之同意，同法第159條之5定有明文。本件檢察官所舉
        所有書面及言詞陳述之證據能力，除前述丙○○於警訊
        之陳述外，其餘業經被告乙○○○、甲○○於原審及本
        院行準備程序及審理時均表明同意列為證據，本院審酌
        該等供述證據之取得過程並無瑕疵，與本件待證事實間
        復具有相當之關聯性，以之為本件證據尚無不當，自得
        採為證據。
乙、實體方面：
    一、訊據上訴人即被告乙○○○坦承其夫李山景為雲林縣崙
        背鄉農會會員，對98年度第16屆會員代表選舉有選舉權
        。被告甲○○亦坦承伊為雲林縣崙背鄉農會會員，對98
        年度第16屆會員代表選舉有選舉權，惟均否認有前揭向
        丙○○收受三千元財物，而同意投票給李睿登之犯行，
        被告乙○○○辯稱：伊與丙○○雖同屬養豬戶，但不是
        很熟，僅相遇打招呼而已，並未因雲林縣崙背鄉農會會
        員代表選舉向其收取三千元等語。被告甲○○則辯稱：
        丙○○都叫伊叔公，雖曾在路上碰到丙○○，並向伊拉
        票，但並未收取丙○○所交付之三千元買票錢等語。
    二、查李睿登為雲林縣崙背鄉農會98年度第16屆會員代表選
        舉之候選人（雲林縣崙背鄉羅厝村部分），為求能於98
        年2月14日農會會員代表選舉中勝選，與其妻廖秀羚及
        堂嫂丙○○共同賄選有選舉權之該農會會員丁○○、張
        碧、戴金錠、戴張菜延、李輝、李典、張吉川、李謀安
        李春錦等人，業據證人李睿登、廖秀羚、丙○○、丁○○、張碧、戴金錠、戴張菜延、李輝、李典、張吉川、
        李謀安、李春錦等人供認屬實，而上開丁○○、張碧、
        戴金錠、戴張菜延、李輝、李典、張吉川、李謀安、李
        春錦等均經檢察官緩起訴，另李睿登、廖秀羚、丙○○
        等均經判刑確定，有臺灣雲林地方法院檢察署檢察官98
        年度選偵字第5號、第7號緩起訴處分書及臺灣雲林地方
        法院98年度選簡字第3號判決可按。又被告乙○○○之
        配偶李山景、被告甲○○，均係雲林縣崙背鄉農會羅厝
        農事小組有選舉權之人，亦有雲林縣崙背鄉農會羅厝農
        事小組選舉人名冊1份在卷可稽。
    三、丙○○確受李睿登之妻廖秀羚之託以每票三千元之代價
        向甲○○、乙○○○買票，而甲○○、乙○○○亦均知
        悉丙○○所交付之現金三千元係賄選之對價，予以收受
        而同意為投票權之一定行使等情，業據證人丙○○於偵
        查中結證證稱：「我有拿三千元給乙○○○，當時她在
        她家圍牆內，我在她家圍牆外，現場還有丁○○看到，
        李文當(指丁○○之夫)的豬舍與李山景(指乙○○○之
        夫)的家是相對的，我先拿給李文當的太太(指丁○○)
        ，再給李山景的太太乙○○○」、「我與乙○○○、丁○○均無仇怨」、「我有告訴乙○○○三千元是要求投
        票給李睿登的」(詳偵卷二第89頁、第90頁)。於原審審
        理時亦證稱：「我拿三千元給甲○○，是在羅厝村路旁
        ，因為我去他家，他兒子說他父親剛騎機車出去，我就
        從後面追他，我在羅厝村路旁追到他時，是我把他攔下
        來的，我就拿三千元給他」、「我叫甲○○叔公」、「
        甲○○確有拿到三千元，是我在路上將他攔下拿給他的
        ，我有告訴他說是選舉的錢，他有收下」。「乙○○○
        確有收到三千元，是我親自交給她的，她當時她在她家
        圍牆裡面，我在圍牆外面，我有告訴他說是選舉的錢」
        (詳原審卷一第47頁、第72頁至第75頁)。於本院詰問時
        ，於具結後，亦為相同之證述(詳本院99年1月7日筆錄
        )。又觀諸扣案之李應明崙背鄉農會投票通知單背面，
        其上確有記載「甲○○」、「李山景」（即被告乙○○○之配偶），且證人丁○○、張碧、戴金錠、戴張菜延
        、李輝、李典、張吉川、李謀安、李春錦等人亦均明確
        證稱：確曾收受丙○○所交付之農會代表選舉買票款三
        千元無誤(詳偵查卷二第92頁、第96頁、第47頁、第50
        頁、第41頁、第44頁、偵查卷一第21 7頁、第192頁、
        第194頁、第182頁、第174頁、第178頁、第205頁、第
        209頁、第198頁、第201頁)。再參以被告乙○○○、甲○○於原審審理時均自承與丙○○並無糾紛（詳原審卷
        二第107頁、本院99年1月7日筆錄），是證人丙○○並
        無誣陷被告乙○○○、甲○○之動機，且證人丙○○證
        述被告乙○○○、甲○○收受賄款之情節，亦有使自己
        遭受刑事追訴處罰之不利地位，除非確有其事，當不致
        於虛構事實，自陷違反農會法之刑責於己之理。從而證
        人丙○○之證述，堪信屬實。
    四、被告之辯護人雖辯稱：證人丁○○於98年2月18日警訊
        時供稱：丙○○係於98年2月12日下午4時至5時許，在
        雲林縣崙背鄉○○村○○路30號萬順旅社前向其買票，
        但萬順旅社距丁○○住處及乙○○○之豬舍有100公尺
        以上，惟丙○○卻稱：係在乙○○○對面即丁○○之住
        處分別交付賄款給丁○○、乙○○○，顯見其證言有重
        大瑕疵而不足採信云云。惟丁○○於偵查中供稱：係在
        東興路邊向丙○○拿三千元，知道是李睿登要選農會代
        表的錢(詳偵二卷第96頁)。於原審審理時亦結證證稱：
        「附近有乙○○○和我們一起養豬，是丙○○拿錢給我
        的，丙○○是在我養豬的那條路上拿給我的，我從豬舍
        出來，在東興路上拿給我的」、「丙○○是在豬舍旁拿
        給我的，不是在萬順旅社，警察局說是在萬順旅社前拿
        錢是因為萬順旅社離我豬舍只有一小段距離(詳原審卷
        二第78頁至第81頁)，於本院審理時更明確證稱：丙○○拿三千元給我的地點，距乙○○○的豬舍在10公尺以
        內(詳本院99年1月7日筆錄)。而丙○○亦結證證稱：拿
        三千元給乙○○○時有丁○○在場，丁○○是住在乙○○○的對面，我先拿給丁○○再拿給乙○○○」、「從
        萬順旅社到她們豬舍很近，只要半分鐘」(詳原審卷二
        第73頁)。足證丙○○交賄款給丁○○之地點應在係東
        興路上而非在萬順旅社前，應可認定。
    五、另證人李山景於原審雖證稱：這次農會選舉我有去投票
        ，李睿登沒有去跟我們拜票，也沒有其他人去跟我們拜
        票，我認識丙○○，丙○○沒有去我們豬舍，我太太乙○○○沒有跟我說丙○○有拿錢給她的事情，我的豬舍
        大概有2分多，我們家4個人若在豬舍分散工作，會互相
        看不到等語（詳原審卷二第66頁至第69頁），然其係雲
        林縣崙背鄉農會羅厝農事小組選舉人，其投票意向當然
        攸關本次農會會員代表選舉候選人當選與否，豈有可能
        無任何候選人向其拜票。又其所證明顯與證人廖秀羚於
        原審審理時證稱：我有跟李山景、乙○○○、甲○○拜
        託，請他們幫忙我先生李睿登等語不符（詳原審卷二第
        85頁背面），其證述顯係迴護其妻即被告乙○○○免受
        刑事處分，殊不足取。又依證人李山景上開所述，其豬
        舍佔地甚廣，其與被告乙○○○若分散在豬舍各處工作
        ，即無法見到對方，是其既無法確定被告乙○○○在豬
        舍工作時，自始均在其視線內沒有離開，則其如何確定
        丙○○並未至豬舍交付賄款三千元與被告乙○○○，是
        證人李山景上開所述，尚不足為被告乙○○○有利之認
        定。故被告乙○○○、甲○○分別於上揭犯罪事實所示
        之時、地，各收受丙○○所交付之賄款三千元，應堪認
        定。又被告乙○○○若無意與配偶李山景共同收受丙○○交付之賄款三千元，其對於丙○○當場交付賄款之表
        示，理應立即加以拒絕，或請丙○○自行當面向李山景
        表示。由被告乙○○○當場收受丙○○交付之賄款而未
        拒絕觀之，足證被告乙○○○確有與李山景共同收受賄
        款之意。再被告乙○○○與李山景為夫妻，其關係親密
        ，被告乙○○○既知悉丙○○所交付之賄款三千元，係
        其配偶李山景於行使上開農會會員代表選舉投票權時，
        投票與李睿登擔任農會會員代表之對價，豈有可能在收
        受丙○○所交付之賄款後，特意隱瞞李山景此事，證人
        李山景雖否認被告乙○○○有告知丙○○交付賄款並一
        再否認有人向其與被告乙○○○拜票，顯與證人廖秀羚
        所述不符，且悖於常情，已如前述，益見證人李山景之
        證詞係迴護被告乙○○○之詞，不足採信。再觀諸被告
        乙○○○、李山景嗣後並未將三千元返還丙○○，亦可
        得知渠等顯係基於共同之犯意聯絡而收受賄選財物甚明
        。
    六、綜上所述，被告乙○○○、甲○○前揭所辯，均係卸責
        之詞，不足採信，犯行均可認定。
    七、查被告乙○○○之夫李山景及甲○○均為雲林縣崙背鄉
        農會98年度第16屆會員代表選舉有投票權人，竟收受乙○○○所交付之賄賂三千元而許為一定行使，核其所為
        ，均係犯農會法第47條之1第1項第1款之有選舉權人收
        受賄賂罪。被告乙○○○雖非本件選舉有投票權之人，
        惟與有此身分之配偶李山景共同實行犯罪，依刑法第31
        條第1項之規定，仍應以正犯論。又因被告乙○○○並
        非農會法第47條之1第1項第1款之有選舉權人，爰依刑
        法第31條第1項但書規定減輕其刑。
    八、按犯農會法第47條之1第1項之罪者，所收受之財物沒收
        之，如全部或一部不能沒收時，追徵其價額，農會法第
        47條之1第2項定有明文。次按刑事特別法規定之沒收物
        ，如全部或一部不能沒收時，應追繳其價額者，指應沒
        收之原物為貨幣以外之其他財物，不能沒收時，始有追
        徵其與原物相當之價額的必要（參照最高法院89年度臺
        非字第471號裁判意旨）。被告乙○○○、甲○○所收
        受之賄款各三千元（均未扣案），依農會法第47條之1
        第2項規定，應均予沒收。然現金三千元屬於通用貨幣
        之一種，揆諸前揭說明，其本身即係一定貨幣之價位或
        數額，自無須另行核計其與原物相當之價額，再追徵之
        ，併予敘明。又被告乙○○○收受賄款三千元部分，因
        係與配偶李山景共同收受，故該部分應與李山景連帶沒
        收之。
    九、原審認被告等罪證明確，適用農會法第47條之1第1項第
        1款、第2項、刑法第11條前段、第28條、第31條第1項
        、第41條第1項前段，並審酌被告乙○○○、甲○○分
        別以收受賄賂之方式，損害農會選舉公平性，助長賄選
        歪風，犯後均否認犯行，態度不佳及彼等生活智識、犯
        罪之動機、目的、手段、所生危害等一切情狀，分別量
        乙○○○有期徒刑肆月，如易科罰金，以新臺幣壹仟元
        折算壹日，並將所收受未扣案之現金新臺幣參仟元，應
        與李山景連帶沒收。甲○○有期徒刑伍月，如易科罰金
        ，以新臺幣壹仟元折算壹日，亦將所收受未扣案之現金
        新臺幣參仟元沒收之。認事用法俱無不合，量刑亦稱妥
        適，被告等上訴意旨否認犯罪，空言指摘原判決不當，
        並無可取，為無理由，應予駁回。
丙、據上論斷，應依刑事訴訟法第368條，判決如主文。
本案經檢察官江守權到庭執行職務。
中    華    民    國    99    年    1     月    14    日
                  刑事第五庭    審判長法  官  楊明章
                                      法  官  蔡美美
                                      法  官  戴勝利
以上正本證明與原本無異。
不得上訴。
                                      書記官  陳淑貞
中    華    民    國    99    年    1     月    14    日
附錄：本判決論罪科法條：
農會法第47條之1
農會之選舉有左列行為之一者，處3年以下有期徒刑，得併科3萬
元以下罰金：
一、有選舉權之人，要求、期約或收受財物或其他不正利益，而
    許以不行使其選舉權或為一定之行使者。
二、對於有選舉權之人，行求、期約或交付財物或其他不正利益
    ，而約其不行使選舉權或為一定之行使者。
三、對於候選人行求、期約或交付財物或其他不正利益，而約其
    放棄競選或為一定之競選活動者。
四、候選人要求、期約或收受財物或其他不正利益，而許以放棄
    競選或為一定之競選活動者。
犯前項之罪者，所收受之財物沒收之。如全部或一部不能沒收時
，追徵其價額。

司法院資訊處製作；財團法人民間司法改革基金會備份。
